【裁判字號】    96,上訴,4568
【裁判日期】    970129
【裁判案由】    殺人未遂
【裁判全文】
臺灣高等法院刑事判決                96年度上訴字第4568號
上  訴  人
即  被  告  甲○○
指定辯護人  本院公設辯護人郭書益
上列上訴人即被告因殺人未遂案件，不服臺灣板橋地方法院九十
五年度訴字第三九０七號，中華民國九十六年六月二十九日第一
審判決（起訴案號：臺灣板橋地方法院檢察署九十五年度偵字第
一二０四四號），提起上訴，本院判決如下：
    主  文
上訴駁回。
    事  實
一、甲○○於民國九十五年五月七日凌晨二時許，邀同友人江錦
    德及江錦德之外甥杜嘉平，一行三人前往臺北縣板橋市○○
    路○段四十六號「長宏卡拉ＯＫ」喝酒聊天，迨於同日凌晨
    三時許，因鄰桌客人乙○○、彭德彰與店內小姐張淑美大聲
    對話，引發甲○○、乙○○雙方互生不滿而有言語衝突，未
    歇甲○○、杜嘉平、江錦德等人走出店外，乙○○、彭德彰
    隨後追出，並分持掃把柄、桌腳木棍追打林志平等人，林志
    平受毆後憤恨難消，竟萌生殺人之犯意，自其停放於鄰近處
    （臺北縣板橋市○○路○段四十二號前）之車牌號碼５７９
    ５－ＫＦ號自用小客車內，拿取其所有之西瓜刀（無刀柄）
    一支，持該刀由上而下朝乙○○頭部猛力揮砍，同時以臺語
    喊罵「給你死！」，乙○○雖持棍棒抵擋閃躲，仍遭甲○○
    砍中，致頭部創傷合併臉部多處十五Ｘ八公分撕裂傷合併皮
    膚缺損、左肩九公分撕裂傷合併肌肉斷裂，幸「長宏卡拉Ｏ
    Ｋ」之人員林嘉君目睹上情，以電話報警後，警方迅速趕赴
    現場逮捕甲○○，當場扣得其所有供犯罪用之西瓜刀（無刀
    柄）一支，並旋將乙○○送往亞東紀念醫院急診治療，始倖
    免於死。
二、案經被害人乙○○訴由臺北縣政府警察局海山分局報請臺灣
    板橋地方法院檢察署檢察官偵查起訴。
    理  由
壹、程序方面：
    按被告以外之人於審判外之言詞或書面陳述，除法律有規定
    者外，不得作為證據；又被告以外之人於審判外之陳述，雖
    不符合同法第一百五十九條之一至第一百五十九條之四之規
    定，但經當事人於審判程序同意作為證據，法院審酌該言詞
    陳述或書面陳述作成時之情況，認為適當者，亦得為證據。
    當事人、代理人或辯護人於法院調查證據時，知有第一百五
    十九條第一項不得為證據之情形，而未於言詞辯論終結前聲
    明異議者，視為有前項之同意，刑事訴訟法第一百五十九條
    第一項及第一百五十九條之五分別定有明文。經查，本判決
    下列所引用之各該被告以外之人於審判外之陳述（包含書面
    陳述），固屬傳聞證據，惟檢察官、被告及辯護人於本院準
    備程序及審判期日中，均明示同意此部分之證據有證據能力
    ，且迄至言詞辯論終結前亦未撤回前開同意，本院審酌上開
    證據資料製作時之情況，尚無違法不當及證明力明顯過低之
    瑕疵，亦認為以之作為證據應屬適當，故揆諸前開規定，爰
    依刑事訴訟法第一百五十九條之五規定，認前揭證據資料均
    有證據能力，合先敘明。
貳、實體方面：
一、訊據上訴人即被告甲○○固坦承於上揭時、地，因在「長宏
    卡拉ＯＫ」店發生糾紛，持其所有之西瓜刀砍傷被害人乙○
    ○之事實不諱，但矢口否認被訴殺人未遂之犯行，辯稱：伊
    並無殺人之犯意，係不小心持刀劃到，應屬過失，況且以事
    發當時之情狀觀之，應可構成正當防衛云云。
二、本院查：
    （一）被告甲○○於前述時、地，與被害人乙○○間因細故
          發生言語衝突，隨後又於「長宏卡拉ＯＫ」店外持其
          所有，而取自其車牌號碼５７９５－ＫＦ號自用小客
          車上之西瓜刀砍傷被害人乙○○，致被害人乙○○受
          有頭部創傷合併臉部多處十五Ｘ八公分撕裂傷合併皮
          膚缺損、左肩九公分撕裂傷合併肌肉斷裂等傷害之事
          實，業據被告於警詢、偵查、原審及本院審理中供認
          不諱，並經證人即被害人乙○○、證人彭德彰於原審
          審理時結證屬實，又有證人張淑美、林嘉君於警詢時
          及偵查中證述明確，互核一致；復有亞東紀念醫院九
          十五年五月二十四日所出具之乙○○之診斷證明書、
          亞東紀念醫院九十六年二月十二日亞歷字第０九六六
          四一００八七號函附之病歷資料各一份在卷可稽（見
          偵查卷第一一七頁、原審卷第三八至九二頁），且有
          被告所有持以砍傷乙○○之西瓜刀（無刀柄）一支扣
          案可供佐證，是被害人乙○○所受傷勢確係肇因於被
          告持刀砍殺行為，被告之砍殺行為與被害人乙○○之
          傷勢結果間顯有相當因果關係，殆可認定。
    （二）被告雖執正當防衛及過失等詞置辯，惟「正當防衛」
          係基於防衛之意思對現在不法之侵害為之，係有防衛
          意思之行為，與「過失」分屬不同之概念，被告主張
          其係過失成傷，復主張有防衛意思之正當防衛，顯屬
          矛盾。又證人即被害人乙○○於原審審理時具結證稱
          ：伊與被告在店內時只有爭執，是在伊跟出店外後，
          才發生肢體衝突，當時被告持西瓜刀朝伊衝過來，向
          伊頭部揮砍，伊順手拿掃把抵擋閃躲，否則刀會從頭
          部正中央劈下來，被告還用臺語說「給你死！」，在
          伊被砍中後，警方就來了，並將伊送醫等語（見原審
          卷第一三二至一三五頁）；又被害人乙○○之傷勢係
          因被告在「長宏卡拉ＯＫ」店外，持由其自用小客車
          上拿出之西刀砍殺造成，該西瓜刀係長方形，長約稍
          逾成年男子之肩寬，在走出店外後並無發生爭執，被
          告就拿刀子砍向乙○○、彭德彰，乙○○等就拿掃把
          柄邊跑邊擋等情，亦據證人彭德彰於原審審理時結證
          屬實（見原審卷第一四０至一四五頁）；再參諸被告
          於案發前在「長宏卡拉ＯＫ」店內與乙○○、彭德彰
          已互罵爭吵，而被告步出店外後，乙○○、彭德彰又
          隨即跟出，緊接發生肢體衝突等情，既據被告供承在
          卷，亦與證人乙○○、杜嘉平於原審審理時結證相符
          （見原審卷第一三二、一四八、一四九頁），自渠等
          證述情節相互勾稽，又有現場監視錄影內容翻拍之照
          片十幀附卷足佐（見偵查卷第一０六至一０九頁），
          可見本件乃因被告與乙○○於「長宏卡拉ＯＫ」店內
          發生爭吵，雙方氣憤難遏，隨之先後步出卡拉ＯＫ店
          外時，仍互有叫陣挑釁之舉動所導致，至為灼然。
    （三）再者，與被告同行之人尚有杜嘉平、江錦德，於人數
          上顯優勢於乙○○、彭德彰兩人，況且西瓜刀係被告
          自其車內取出向乙○○揮砍，已經被告供認不諱，而
          證人杜嘉平於原審審理中亦具結證稱：是在乙○○走
          出卡拉ＯＫ店外後，伊才從車上拿出黑色警棍揮打彭
          德彰，但彭德彰沒有還手等語（見原審卷第一四九、
          一五二、一五三頁），甚至被告確有機會於發生肢體
          衝突前離開現場以避免衝突，亦據證人乙○○、彭德
          彰於原審審理中結證在卷（見原審卷第一三六、一四
          一頁）。綜論現場情況，無論從人數、器械及彭德彰
          之回應觀察，在在足徵被告掌控案發始末之絕對優勢
          ，其與乙○○間係基於報復心理，互毆鬥狠，顯非單
          純地出於防衛自己權利之行為，而係互毆行為，自無
          成立刑法上正當防衛可言。
    （四）此外，被告既擇人體脆弱之頭部、肩頸等要害部位加
          害，下手又極為猛重，此觀卷附之亞東紀念醫院九十
          五年五月二十四日出具之乙○○之診斷證明書、亞東
          紀念醫院九十六年二月十二日亞歷字第０九六六四一
          ００八七號函等所載甚明（見偵查卷第一一七頁，原
          審卷第三八至九二頁）。而被告持西瓜刀砍殺行為，
          均集中在被害人乙○○之頭、肩要害部位，並致被害
          人乙○○受有頭部創傷合併臉部多處十五Ｘ八公分撕
          裂傷合併皮膚缺損、左肩九公分撕裂傷合併肌肉斷裂
          之傷勢，而此頭部、肩頸均係人體要害之一，以西瓜
          刀之長利刀刃揮砍人體頭部、肩頸，必定傷及腦內、
          動脈等重要器官，足以令人死亡，為一般人所明知，
          被告已為青壯之人，對此自難諉為不知。抑且扣案之
          西瓜刀（無刀柄）一支，鋒長刃利，亦有卷附之兇刀
          照片一幀足憑（見偵查卷第五二頁），倘被告所供該
          西瓜刀原本即無刀柄係屬實在，則被告以手持住長度
          有限之刀柄接合處，已屬不易，竟仍能對極力持棍抵
          擋閃躲之乙○○造成上述嚴重傷勢，決非消極之防衛
          抵擋而不小心砍傷可比，按諸實際情形，倘非被告向
          前猛力揮砍乙○○，當不可能致乙○○受有上開傷害
          ，自此被告積極地持刀砍殺乙○○之情，且攻擊之部
          位集中在頭、肩等要害部位以觀，是被告於實施加害
          行為時，即有使人喪失生命之故意，而非過失所致，
          灼然甚明。
    （五）被告於本院審理中聲請再次傳喚杜嘉平為證，然證人
          杜嘉平業經原審依被告之聲請傳喚到庭，經具結後為
          交互詰問（見原審卷第一四七至一五四頁），被告再
          度聲請傳喚之待證事項係案發現場情形，此業經原審
          調查明確，本院認此部分之證據調查之聲請核無必要
          ，併駁回之。
    （六）綜上所述，被告有殺人之主觀犯意及客觀犯行足俱，
          其上開所辯過失或正當防衛等情，顯屬事後卸責之詞
          ，殊無可採。是本案事證明確，被告犯行洵堪認定，
          應予依法論科。
三、核被告所為，係犯刑法第二百七十一條第二項、第一項之殺
    人未遂罪。被告已著手殺人行為之實施，但未生被害人死亡
    之結果，為未遂犯，應依刑法第二十五條第二項規定，按既
    遂犯之刑度減輕其刑（按刑法於九十五年七月一日修正施行
    ，有關一般未遂犯之規定，原規定於修正前刑法第二十六條
    前段，惟刑法修正施行後，則將之移列於刑法第二十五條第
    二項，但因此部分僅係有關一般未遂犯條文之移列，其實質
    內容並無改變，自無比較新舊法之問題，而應依一般法律適
    用原則，逕行適用裁判時法律即修正後之刑法第二十五條第
    二項即可，此參見最高法院九十五年十一月七日九十五年度
    第二十一次刑事庭會議決議意旨）。
四、原審調查後認事證明確，依刑法第二百七十一條第二項、第
    一項、第二十五條第二項、第三十八條第一項第二款之規定
    ，並審酌被告青壯氣盛，僅為細故口角即持刀對人要害部位
    砍殺，逞兇鬥狠，手段激烈殘暴，造成被害人傷勢嚴重，兼
    衡其犯罪後之態度等一切情狀，量處有期徒刑六年六月，並
    說明扣案之西瓜刀（無刀柄）一支，係被告所有供本件犯罪
    所用之物，經被告供認在卷，依刑法第三十八條第一項第二
    款規定，併予宣告沒收，其認事用法並無不當，量刑亦屬妥
    適。被告上訴猶執陳詞主張其係正當防衛，或係過失，並無
    殺人之故意，量刑過重，指摘原判決不當云云，然依前揭說
    明，被告之行為並非過失，應屬故意犯罪，且係出於衝突後
    之報復，非正當防衛，另量刑係法院職權之行使，原判決業
    已詳細說明刑法第五十七條科刑之依據，核無違誤，被告泛
    指原審量刑不當，對原審職權之行使漫詞指摘，亦不可採。
    綜上所述，被告上訴為無理由，應駁回之。
據上論斷，應依刑事訴訟法第三百六十八條判決如主文。
本案經檢察官鄭龍照到庭執行職務。
中    華    民    國    97    年    1     月    29    日
                  刑事第四庭  審判長法  官  沈宜生
                                    法  官  陳國文
                                    法  官  鄭水銓
以上正本證明與原本無異。
如不服本判決，應於收受送達後十日內向本院提出上訴書狀，其
未敘述上訴之理由者，並得於提起上訴後十日內向本院補提理由
書狀（均須按他造當事人之人數附繕本）。
                                    書記官  劉貞達
中    華    民    國    97    年    1     月    31    日
附錄本案論罪科刑法條全文－－
刑法第二百七十一條：
殺人者，處死刑、無期徒刑或十年以上有期徒刑。
前項之未遂犯罰之。
預備犯第一項之罪者，處二年以下有期徒刑。


司法院資訊處製作；財團法人民間司法改革基金會備份。
